臺灣高等法院臺中分院刑事判決
110年度上易字第704號
上  訴  人  
即  被  告  賴茗垚



上列上訴人因侵占等案件，不服臺灣臺中地方法院109年度易字
第2940號中華民國110年5月25日第一審判決（起訴案號：臺灣臺
中地方檢察署109年度偵字第18657號），提起上訴，本院判決如
下：
    主  文
原判決撤銷。
賴茗垚犯侵占罪，處有期徒刑肆月，如易科罰金，以新臺幣壹仟
元折算壹日。未扣案之犯罪所得新臺幣貳萬陸仟元沒收，於全部
或一部不能沒收或不宜執行沒收時，追徵其價額。
    事  實
一、賴茗垚與陳淑君原係男女朋友關係，賴茗垚於民國109 年2
    月7 日凌晨1 時許，以LINE與陳淑君聯繫，向陳淑君商借慶
    生花費，陳淑君允諾借款，並將郵局帳號00000000000000號
    帳戶（下稱甲帳戶）之提款卡，放置在臺中市○○區○○○
    街00號住處門口花圃內隱蔽處，再以LINE通知賴茗垚於同日
    凌晨1 時20分許至上址拿取該甲帳戶提款卡，陳淑君待賴茗
    垚取得該提款卡後，即以LINE告知賴茗垚甲帳戶之密碼，並
    明確表示賴茗垚僅得提領甲帳戶內之存款新臺幣（下同）4
   千元，且應於翌（8）日將上開提款卡歸還陳淑君。賴茗垚取
   得甲帳戶提款卡並於同日凌晨1時36分許依約提領4千元後，
   明知甲帳戶之提款卡為陳淑君所有，使用後應返還陳淑君，
   未得陳淑君同意不得提領甲帳戶內其餘款項，竟意圖為自己
   不法之所有，基於侵占及以不正方法由自動付款設備取得他
   人之物之犯意，將甲帳戶提款卡易持有為所有，將之侵占入
   己，並接續於附表所示之時、地，持甲帳戶提款卡插入自動
   櫃員機並輸入密碼，致使自動櫃員機辨識系統對真正持卡人
   之識別陷於錯誤，誤認賴茗垚就逾越上開授權範圍之款項仍
   為具正當權源之持卡人，而依鍵入金額付款，賴茗垚以此不
   正方法由自動付款設備接續提領附表所示之款項共計2萬6千
   元。嗣因賴茗垚拒不返還上開提款卡，陳淑君亦發現甲帳戶
   金額遭賴茗垚擅自提領而報警處理，經警通知賴茗垚到場並
   提出上開提款卡1張扣案，始悉上情。
二、案經陳淑君訴由臺中市政府警察局清水分局報告臺灣臺中地
    方檢察署檢察官偵查起訴。 
    理  由
一、證據能力部分：本判決下述所引用上訴人即被告賴茗垚（下
    稱被告）以外之人於審判外之供述證據，檢察官及被告迄本
    院言詞辯論終結前，就該等證據之證據能力，皆未聲明異議
    ，而本院審酌上開供述證據資料製作時之情況，並無不當取
    供或證明力明顯過低之瑕疵，認以之作為證據應屬適當，依
    刑事訴訟法第159 條之5 規定，認均具有證據能力。至本案
    所引用之其餘非供述證據，並無證據證明係實施刑事訴訟程
    序之公務員違背法定程序所取得，依刑事訴訟法第158 條之
    4 反面解釋，應認均具有證據能力。
二、認定犯罪事實所憑之證據及理由：
　　訊據被告固坦承於上開時、地取得甲帳戶之提款卡，且於
    提領4 千元後，復於附表所示時、地，自甲帳戶提領共計2
    萬6 千元等情，惟矢口否認有何侵占及非法由自動付款設備
    取財之犯行，辯稱：案發當天我要跟朋友慶生，提領4 千元
    後，因為錢不夠，我就另外提領2 萬6 千元，因告訴人先前
    有說如果有多領錢要跟她說，而當時告訴人母親在睡覺，為
    了避免吵到她母親，就說如果有多提領，隔天一定要跟告訴
    人說，後來有約好還款日期，但要還款的時候告訴人已經提
    告，沒辦法和告訴人見面，且告訴人母親亦禁止我和告訴人
    聯絡，本件只是單純借貸及感情生變後所衍生的問題，我並
    沒有侵占及詐領的意思等語。經查：
  ㈠被告與告訴人原係男女朋友關係，被告於109 年2 月7 日凌
    晨1 時許，以LINE與告訴人聯繫，向告訴人商借慶生花費，
    告訴人允諾借款，並將甲帳戶之提款卡放置在臺中市○○區
    ○○○街00號住處門口花圃內隱蔽處，再以LINE通知被告於
    同日凌晨1 時20分許至上址拿取該甲帳戶提款卡。告訴人待
    被告取得該提款卡後，即以LINE告知被告甲帳戶之密碼。被
    告取得該提款卡後，除於同日凌晨1時36分許提領與告訴人
    最初商借之4 千元外，另於附表所示時、地，持甲帳戶提款
    卡插入自動櫃員機並輸入密碼，先後提領共計2 萬6 千元等
    情，被告對此均未爭執（見原審卷第142、195至203頁），
    核與告訴人於警詢、偵查及原審審理中之證述大致相符（見
    偵卷第39至40、85至86頁，原審卷第177至191頁），並有警
    員鄭亘凱109 年5 月27日職務報告（見偵卷第19頁）、臺中
    市政府警察局清水分局109 年2 月18日扣押筆錄、扣押物品
    目錄表、扣押物品收據（見偵卷第47至53頁）、甲帳戶交易
    明細及提領地點資料（見偵卷第57頁）、甲帳戶存摺封面及
    交易明細影本（見偵卷第59頁）、被告與告訴人之LINE對話
    紀錄截圖（見原審卷第215至247頁）、109 年2 月7 日於告
    訴人住處前之監視器錄影畫面翻拍照片（見偵卷第65頁）、
    被告提款之監視器錄影畫面翻拍照片（見偵卷第67至69、75
    至79頁）在卷可佐，及甲帳戶之提款卡扣案可憑。此部分之
    事實，堪以認定。
  ㈡被告於109年2月7日取得甲帳戶之提款卡後，明確表明願意於
    翌（8）日歸還提款卡與告訴人乙情，有前揭LINE對話紀錄
    在卷可證（見原審卷第231頁），然遲至告訴人於同年月17
    日至清水分局清水派出所報案之翌（18）日，被告至派出所
    受警詢問時，被告方提出該提款卡供警扣押在案，並由告訴
    人於同日至警局領回，此經告訴人於原審審理中證稱：我報
    警後，警察通知被告，之後我才去警局拿回我的提款卡等語
    明確（見原審卷第179頁），並有上開扣押筆錄、扣押物品
    目錄表及贓物認領保管單存卷可考（見偵卷第55頁）。而審
    酌被告係親自前往告訴人住處拿取該提款卡，且被告與告訴
    人斯時為男女朋友，雙方可透過LINE聯繫，被告若確有意交
    還該提款卡與告訴人，客觀上全無任何窒礙難行之處，被告
    卻始終拒不返還提款卡，至告訴人提告後方交由警方扣押，
    且被告取得甲帳戶提款卡後，並接續將甲帳戶內之款項提領
    殆盡，有甲帳戶之交易明細在卷可證（見偵卷第57頁），足
    認被告基於控制、花用甲帳戶內款項之動機，而有將該甲帳
    戶提款卡侵占入己之意，是被告確有侵占該提款卡之犯行甚
    明。
  ㈢被告於警詢中供稱：我跟告訴人當初約好提領4千元，但因為
    我考量到慶生花費會不夠，就有多領2萬6千元等語（見偵卷
    第27頁）；於原審審理中供稱：我提領附表所示的款項前，
    並沒有跟告訴人說等語（見原審卷第203頁）。告訴人於原
    審審理中亦證稱：被告跟我借錢時，我並沒有跟被告說可以
    想用多少就從甲帳戶提領多少，有說好就是借4千元；我一
    直到隔天上午補登甲帳戶存摺後，才發現被告有多領附表所
    示的款項，被告在此之前並沒有跟我說會額外提領這些款項
    ，被告也沒有詳細地說為什麼要提領這些錢等語（見原審卷
    第180至185頁）。再參諸卷附LINE對話紀錄（見原審卷第22
    7至228頁），被告於提款前明確向告訴人表示要自甲帳戶內
    提領4千元等語，告訴人則以LINE向被告表示：「不可以多
    領唷，不然換我信用跳票」、「你不准裝闊少爺唷，不准多
    領」等文字，事後雙方復全未論及額外提領款項之事，足見
    被告未經告訴人同意，即擅自逾越授權範圍，持甲帳戶之提
    款卡以不正方法自自動櫃員機提領如附表所示之款項無訛。
    又被告始終陳稱其提領附表所示之款項是供己慶生花費等語
    （見偵卷第27頁，原審卷第142、196至198頁），益徵被告
    確有將附表所示之款項均據為己有之不法意圖。是被告以不
    正方法由自動付款設備取財之犯行，亦堪認定。
  ㈣被告雖以上詞置辯，惟查：
  ⒈被告於告訴人報警後始將提款卡透過警方返還告訴人乙情，
    已如前述，而告訴人於109年2月7日上午1時39分許，明確向
    被告表示：「明天記得卡片要拿來給我唷」等文字，並經被
    告允諾；告訴人復於同年月9日上午8時59分許、上午9時23
    分許，先後向被告表示：「是否能先把卡片還給我呢？看到
    後請回覆我，別再消失了好嗎？」、「...就只是想問問你
    是不是方便先把我的卡片還給我可以嗎？」等文字；至同年
    月15日，告訴人向被告表示：「下禮拜一把卡片寄我，併將
    所有借款還清，不然只能法院見」等文字，有被告與告訴人
    之LINE對話紀錄截圖在卷可證（見原審卷第231、237頁、24
    7頁），依上開對話紀錄，可知被告取得甲帳戶提款卡領款
    後，對於告訴人返還提款卡之要求一再置若罔聞，拒絕返還
    提款卡，益見被告確有將之據為己有之意。被告辯稱：我將
    卡片交還告訴人，之後就無法跟告訴人聯絡云云，並不足採
    。
  ⒉告訴人於原審審理中證稱：被告當時跟我借4千元去慶生，我
    們有說好只借4千元；我的月薪大約4萬元，但要扣掉先前預
    支的薪資，我記得我共預支3萬元；我於109年2月17日要繳7
    千多元的車貸，後續也有其他如工會費用7千多元、卡費等
    支出，甲帳戶的款項都是安排好的，我會先把需要的錢存起
    來，所以我跟被告說不可以動到這些款項，被告也沒有提過
    他可能會提領超過4千元，且在我透過補登存摺得知甲帳戶
    內額外遭提領附表所示之款項前，被告並未跟我說他會提領
    這些款項，也沒有詳細說明提款原因；我當時是用LINE將帳
    戶密碼傳給被告，之後就將密碼收回。被告提領4千元後，
    跟我說他忘記帳戶密碼，但後來卻又從甲帳戶提領2萬6千元
    ，致甲帳戶內僅剩746元；我發現款項遭盜領後有質問被告
    ，被告有說會盡快返還，但一直沒有下文，且要找到被告也
    很困難，只要提到還款就會找不到被告；被告借款當下我並
    沒有要求被告不要跟我聯繫等語（見原審卷第178至188頁）
    。復觀諸上開被告與告訴人之LINE對話紀錄截圖，告訴人於
    案發前亦一再向被告表示因款項均有規劃，故不可額外提領
    ，且被告要提供提款明細以利記帳等語（見原審卷第227至2
    31頁），足見告訴人所述甲帳戶之款項均已排定預算、不可
    提領超過4千元等情確屬真實。而告訴人明知被告自甲帳戶
    提款係為供慶生花用，依告訴人前揭自述之經濟狀況觀之，
    自難想見告訴人會同意被告可恣意提領甲帳戶內之款項，供
    被告單純玩樂使用。被告若有意徵求告訴人之同意，自可繼
    續透過LINE與告訴人聯繫，此種聯繫方式亦顯無「干擾告訴
    人母親休息」之可能。是被告辯稱為免吵到告訴人母親等語
    ，顯不足採信。又告訴人若確有向被告提及如果有多領隔天
    一定要跟告訴人說等情詞，何以告訴人於LINE對話僅提及4,
    000元而提未此事，甚且告訴人要求被告提領4,000元後要將
    明細拍給她看還有多少時，被告稱密碼忘記了（即要求再傳
    密碼），告訴人即稱不用了、沒拍就算了（見原審卷第229
    頁），顯然告訴人不願意再讓被告有機會逾領兩人已約定之
    金額，事後隔天即8日亦未見有此部分之LINE對話(見原審卷
    第233至237頁)，是被告此部分之所辯亦不足採信。
　⒊被告又辯稱有跟告訴人說並約好還款日期，但要還款時，告
    訴人已提告，本件只是借貸及感情生變的問題等語。惟侵占
    為即成犯，以意圖為自己不法所有，而擅自處分自己持有之
    他人所有物即變更持有之意為不法所有之意，為其構成要件
    。而以不正方法由自動付款設備取得他人之物罪，其所謂「
    不正方法」，係泛指一切不正當之方法而言，並不以施用詐
    術為限，例如以強暴、脅迫、詐欺、竊盜或侵占等方式取得
    他人之提款卡及密碼，再冒充本人由自動提款設備取得他人
    之物，或以偽造他人之提款卡由自動付款設備取得他人之物
    等等，均屬之。被告既有侵占及非法由自動付款設備取財犯
    行，已如上述，則其持甲帳戶提款卡於附表之由自動付款設
    備領取第1筆款項時，即已易持有為所有之意及行為，縱於
    犯罪完成後，有還款之意對於犯罪成立亦不生影響，是被告
    此部分亦不足採。
  ㈤綜上所述，本案事證明確，被告上開犯行洵堪認定，應依法
    論科。
三、論罪：
  ㈠被告取得告訴人甲帳戶提款卡並依約提領4千元後，明知甲帳
    戶之提款卡為告訴人所有，使用後應返還告訴人，未得告訴
    人同意不得提領甲帳戶內其餘款項，意圖為自己不法之所有
    ，基於侵占及以不正方法由自動付款設備取得他人之物之犯
    意，將甲帳戶提款卡易持有為所有，將之侵占入己，並接續
    由自動付款設備領取附表一編號1至4所示之款項。核其所為
    ，係犯刑法第335 條第1 項侵占罪及同法第339 條之2 第1 
    項非法由自動付款設備取財罪。
 ㈡被告於附表所示時、地，4 次提領款項之行為，均係基於單
    一非法由自動付款設備取財之犯意，且於密切接近之時間、
    地點為之，侵害同一法益，各行為之獨立性極為薄弱，依一
    般社會觀念難以強行分開，應視為數個舉動之接續施行，合
    為包括之一行為予以評價，為接續犯，應論以一罪。
　㈢按刑法上一行為而觸犯數罪名之想像競合犯，其存在之目的
    ，在於避免對於同一不法要素予以過度評價，則自然意義之
    數行為，得否評價為法律概念之一行為，應就客觀構成要件
    行為之重合情形、主觀意思活動之內容、所侵害之法益與行
    為間之關連性等要素，視個案情節依社會通念加以判斷。如
    具有行為局部之同一性，或其行為著手實行階段可認為同一
    者，得認與一行為觸犯數罪名之要件相侔，而依想像競合犯
    論擬。被告前揭事實欄所犯之侵占罪、非法由自動付款設備
    取財罪，主觀上均係為獲取甲帳戶內如附表所示之款項，且
    其易持有為所有之犯意係於為附表編號1之行為時顯現，則
    其侵占及由自動付款設備取財之行為間即有重合情形，彼此
    間有獲取帳戶內款項之重要內在關連性，依社會通念認具行
    為局部之同一性，應評價為一行為而觸犯數罪名之想像競合
    犯，依刑法第55條之規定，從一重之侵占罪論處，以符刑罰
    公平。是檢察官起訴書認為應予分論併罰，容有未洽。
四、撤銷改判的理由：
　　原審就被告上揭犯行，認事證明確，予以論罪科刑，固非無
    見。惟查被告上揭犯行為想像競合犯，應從一重之侵占罪論
    處，原審認應予分論併罰，即有違誤。被告提起上訴意旨雖
    未指摘及此，惟原判決既有上開瑕疵，已無可維持，自應由
    本院將原判決予以撤銷改判。
五、量刑：
　　爰以行為人之責任為基礎，審酌被告不思以正當途境獲取財
    物，利用向告訴人借款之機會，將甲帳戶之提款卡侵占入己
    ，並盜領附表所示之款項，對告訴人財產法益造成危害之程
    度尚輕。並斟酌被告犯後否認犯行，雖稱已準備3萬元可賠
    償告訴人，惟迄今仍未給付、賠償告訴人所受損害之犯後態
    度。兼衡被告本案犯罪動機、目的、手段、與告訴人之關係
　　、告訴人所受損害、被告自述之智識程度及家庭經濟生活狀
    況（見原審卷第207 頁）等一切情狀，量處如主文第2項所
    示之刑，及諭知易科罰金之折算標準。
六、沒收：
  ㈠被告侵占告訴人之上開提款卡後，未經告訴人同意而提領如
    附表所示之款項共2 萬6 千元，均為被告本案非法由自動付
    款設備取財犯行之犯罪所得，且均未扣案，亦未發還告訴人
    ，爰依刑法第38條之1 第1 項前段、第3 項之規定，於被告
    該罪刑項下宣告沒收及追徵之。
  ㈡至被告侵占之甲帳戶提款卡，固為被告本案侵占犯行之犯罪
    所得，然該提款卡業已扣案，並由告訴人領回，有贓物認領
    保管單在卷可證（見偵卷第55頁），堪認被告此部分之犯罪
    所得已合法發還被害人，依同條第5 項之規定，自毋庸宣告
    沒收。
據上論斷，應依刑事訴訟法第369條第1項前段、第364條、第299
條第1項前段，刑法第335 條第1 項、第339 條之2 第1 項、第5
5條、第41條第1項前段、第38條之1 第1 項前段、第3 項，刑法
施行法第1 條之1 第1 項，判決如主文。
本案經檢察官蔡岱霖提起公訴，檢察官謝名冠到庭執行職務。 
中　　華　　民　　國　　110 　年　　9 　　月　　15　　日
        　　刑事第二庭    審判長法　官  何　志　通
　　　　　　　　　　　　　　    法　官  許  月  馨
　　　　　　　　　　　　　　　  法　官  吳  進  發
以上正本證明與原本無異。                          
不得上訴。                                        
                                書記官  洪  宛  渝
　　　　　　　　　　　　　　　　
中　　華　　民　　國　　110 　年　　9 　　月　　15　　日
附表
編號   提款時間   提領金額          提領地點  1 109 年2 月7 日上午2 時4 分 3千元 臺中市○○區○○路0 段000 號（起訴書誤載為○○路00○00號）統一超商清泉崗門市  2 109 年2 月7 日上午3 時41分 3千元 彰化縣○○鄉○○路0 段000 ○000 ○0 號統一超商村尚門市  3 109 年2 月7 日上午4 時28分 1萬元 同上  4 109 年2 月7 日上午6 時26分 1萬元 同上